【裁判字號】    91,重上更(二),95
【裁判日期】    920313
【裁判案由】    偽造文書
【裁判全文】
臺灣高等法院臺中分院刑事判決                九十一年度重上更(二)字第九五號
    上  訴  人
    即  被  告  甲○○
右上訴人因偽造文書案件，不服臺灣彰化地方法院八十五年度訴字第二三二號中華民
國八十五年十二月二十三日第一審判決（起訴案號：臺灣彰化地方法院檢察署八十四
年度偵字第四六五一號），提起上訴，經判決後，由最高法院第二次發回更審，本院
判決如左：
    主      文
原判決撤銷。
甲○○無罪。
    理      由
一、公訴意旨略以：甲○○於民國八十三年十一月或十二月間，在彰化縣內不詳地點
    ，偽造其弟丙○○之印章二顆，足以生損害於丙○○，並持偽造之「丙○○」印
    章蓋用在彰化縣彰化市○○路二二五號新建房屋之使用執照申請人名冊、彰化市
    戶政事務所新編門牌號附表上，據以偽造「丙○○」之印文，以此方法偽造使用
    執照申請人名冊（正本一份，副本二份，共三份）、彰化市戶政事務所新編門牌
    號附表，偽造完成後分別交給彰化縣政府、彰化縣稅捐稽徵處、彰化市戶政事務
    所登記及收執，足以生損害於丙○○。因認被告涉犯刑法第二百十六條之行使第
    二百十條之偽造私文書罪嫌云云。
二、按犯罪事實應依證據認定之，無證據不得推定其犯罪事實；不能證明被告犯罪或
    其行為不罰者，應諭知無罪之判決，刑事訴訟法第一百五十四條第三百零一條
    第一項分別定有明文。而認定不利於被告之事實，須依積極證據，茍積極證據不
    足為不利於被告事實之認定時，即應為有利於被告之認定，更不必有何有利之證
    據，最高法院三十年上字第八一六號著有判例。本件公訴人認被告涉犯前開偽造
    文書罪嫌，無非係以告訴人丙○○之指訴，並以被告與告訴人因共同興建前開新
    建房屋發生糾紛，曾與另一共同起造人丁○○（由其父乙○○代理）於八十三年
    四月三十日在彰化縣彰化市調解委員會調解成立，約定房屋建造完成後，一至四
    樓由甲○○、丙○○兩人共有，五樓為丁○○所有，惟依被告所提出之使用執照
    申請人名冊、彰化市戶政事務所新編門牌號附表，上面均變更為一、四樓為被告
    所有，二、三樓為告訴人所有，五樓為丁○○所有，顯然與先前所成立之調解內
    容不符，告訴人既未同意變更調解內容，被告又無法解釋為何使用執照申請人名
    冊、彰化市戶政事務所新編門牌號附表上所記載之內容與調解之內容不符，足見
    上開文件內「丙○○」之印文是被告偽造「丙○○」之印章後再據以偽造，又前
    揭使用執照申請人名冊內「丙○○」之印文與彰化市戶政事務所新編門牌號附表
    內「丙○○」之印文，經送鑑定結果，是不同之印章所蓋用之印文，足認被告共
    偽造二顆「丙○○」之印章，復有被告偽造之使用執照申請人名冊、彰化市戶政
    事務所新編門牌號附表各一件附卷，為其論罪之依據。
三、訊據被告堅決否認右揭犯行，辯稱：前開使用執照申請書等係於八十三年十一月
    二十七日下午四時許，在彰化縣彰化市○○○路租屋處外，將之交給丙○○蓋章
    ，翌日由乙○○將蓋好章之申請書交回；又彰化市戶政事務所新編門牌號附表亦
    是伊交給乙○○，乙○○交給伊時上面已蓋好丙○○、丁○○之印章，伊並未盜
    刻丙○○之印章及偽造使用執照申請人名冊、彰化市戶政事務所新編門牌號附表
    等語。經查使用執照申請人名冊內「丙○○」、「丁○○」之印文，係證人乙○○所蓋用的，業經乙○○於偵審中供承在卷（見偵查卷第三五、四四頁，原審卷
    第三七、七三頁，本院上訴審卷（二）第四五、四六頁）。而彰化市戶政事務所
    新編門牌號附表上「丙○○」、「丁○○」之印文，係證人乙○○所蓋用的，亦
    經乙○○於偵審中供承在卷（見偵查卷第一五頁，原審卷第三七、一三一頁，本
    院上訴審卷（二）第四五、四六頁）。而使用執照申請書後附之使用執照申請人
    名冊內「丙○○」之印文及建造執造變更設計申請書後附之使用執照申請人名冊
    內「丙○○」之印文，與彰化市第一信用合作社印鑑卡內丙○○之印文相同，有
    內政部警政署刑事警察局八十七年十二月十八日刑鑑字第九七八一○號鑑驗通知
    書附卷可稽。又將右揭彰化縣彰化市○○路二二五號新建房屋之建造執照申請書
    、門牌證明書新編門牌號附表、使用執照申請書（含建造執照變更設計申請書）
    上之「丙○○」、「丁○○」印文送鑑定結果，建造執照申請書及門牌證明書新
    編門牌號附表上兩者之印文相同，而與使用執照申請書（含建造執照變更設計申
    請書）上者不同，有內政部警政署刑事警察局八十五年六月十九日刑鑑字第三六
    一五號鑑驗通知書附卷可稽，顯見建造執照與新編門牌號附表上使用之「丙○○
    」、「丁○○」之印章均為同顆印章無訛，參以證人即辦理前開建物申請建築執
    照之賴介淦於原審法院調查時具結證稱：建造執照上丙○○、丁○○之印文係乙○○代為蓋用等語（見原審卷第六六頁）。足徵建造執照申請書、使用執照申請
    書、新編門牌號附表之丙○○、丁○○印文均非被告盜刻印章後蓋用，而係由乙○○代為蓋用無疑。另前開使用執照申請書申請人名冊上之新編門牌號碼在宇傑
    營造公司人員庚○○交給被告時即已打字印好，係根據戶政資料（即前開門牌證
    明書）填寫等情，業據代為辦理申請使用執照之證人庚○○於偵查中及原審法院
    調查時及於本審具結證稱屬實（見偵查卷第四四頁，原審卷第二二頁）。而告訴
    人於偵查中亦供稱：乙○○有對我說他有在新編門牌號證明書附表上替其蓋章，
    我認為門牌證明書及附表，沒有侵害我權益，所以我可以認可（見偵查卷第十五
    頁）。益證使用執照申請書後附之使用執照申請人名冊所載之新編門牌號文字，
    於乙○○蓋用告訴人丙○○之印文前即已書寫完成，被告亦無加以偽造之情事。
    另彰化市戶政事務所新編門牌號附表上所載之「新編門牌號碼」，固為該所承辦
    人員己○○所書寫，堪認該欄位於乙○○代蓋丙○○印章時確係空白，然己○○
    係依據申請書上「位置圖、位號」欄所載之樓層別而書寫，亦據該證人己○○在
    本審中結證明確，縱令乙○○於代蓋丙○○印章時，未詳細閱覽該欄位所書之樓
    層別而誤以為被告係照調解內容記載，亦不能科被告以偽造文書罪責。綜上所述
    ，上開使用執照申請書後附之使用執照申請人名冊及彰化市戶政事務所新編門牌
    號附表內「丙○○」之印文，既為證人乙○○所蓋用，而乙○○所持有丙○○之
    印章，乙○○於蓋妥後就交還給丙○○，亦據證人乙○○於原審供證在卷（見原
    審卷第七三頁），則被告亦無盜刻丙○○之印章，被告辯稱其無偽刻丙○○之印
    章及印文，亦無偽造使用執照申請書後附之使用執照申請人名冊及彰化市戶政事
    務所新編門牌號附表，其辯解自堪採信。檢察官以被告所提出之使用執照申請人
    名冊、彰化市戶政事務所新編門牌號附表，上面均變更為一、四樓為被告所有，
    二、三樓為告訴人所有，五樓為丁○○所有，顯然與先前所成立之調解內容不符
    ，告訴人既未同意變更調解內容，而其上又蓋有告訴人之印文，告訴人又否認其
    上印文為其所蓋，並經告訴人指訴為被告所偽造，復以上開二份文件上「丙○○
    」之印文，經送鑑定結果係不同之印章所蓋，即遽認被告涉犯偽造文書罪嫌，自
  屬無據。嗣證人乙○○雖供稱丙○○之印文是被告叫他蓋用的，惟為被告所否認
    ，此外復查無其他積極證據足資證明被告有何偽造文書犯行，被告被訴偽造文書
    犯行尚屬不能證明，原審未予詳查，而論處被告罪刑，尚有未洽，被告上訴意旨
    指摘原判決不當，為有理由，應由本院撤銷改判，並為被告無罪之諭知。
四、本件既經本院判決無罪，則原判決認定被告另偽造丁○○之印章蓋用於使用執照
    申請人名冊上而偽造該文書，及偽造建造執照變更設計申請書後附之使用執照申
    請人名冊，因未經檢察官起訴（實際亦無此犯行），即無加以審究之必要，併此
    敘明。
五、據上論斷，應依刑事訴訟法第三百六十九條第一項前段、第三百六十四條、第三
    百零一條第一項，判決如主文。
本案經檢察官戊○○到庭執行職務。
中      華      民      國      九十二  年      三      月      十三    日
                                臺灣高等法院臺中分院刑事第六庭
                                      審判長法  官  李  文  雄
                                            法  官  邱  顯  祥
                                            法  官  陳  秀  
右正本證明與原本無異。
檢察官得上訴。
如不服本判決應於收受送達後十日內向本院提出上訴書狀，其未敘述上訴之理由者並
得於提起上訴後十日內向本院補提理由書（均須按他造當事人之人數附繕本）。
                                            書記官  江  玉  萍
中      華      民      國      九十二  年      三      月      十七    日
                                                                        Ａ


司法院資訊處製作；財團法人民間司法改革基金會備份。
